臺灣高等法院臺南分院民事判決　99年度上字第190號
上　訴　人　有限責任台灣省蔗農消費合作社
法定代理人　林重宏
訴訟代理人　黃裕中　　律師
被　上訴人　張陳雪珠
　　　　　　張益瑞
　　　　　　張益祥
　　　　　　張益斌
共　　　同
訴訟代理人　顏伯奇　　律師
上列當事人間請求損害賠償事件，上訴人對於中華民國99年7月
30日臺灣臺南地方法院第一審判決（98年度訴字第548號）提起
上訴，並為訴之追加及減縮，本院於100年6月7日言詞辯論終結
，判決如下：
    主  文
上訴及追加之訴均駁回。
第二審及追加之訴訴訟費用由上訴人負擔。
    事實及理由
壹、程序部分：
    按訴之變更或追加，非經他造同意，不得為之。但第255條
    第1項第2款至第6款情形，不在此限；又訴狀送達後，原告
    不得將原訴變更或追加他訴。但有下列各款情形之一者，不
    在此限：「(二)請求之基礎事實同一者。(三)擴張或減縮應受判
    決事項之聲明者．．」，民事訴訟法第446條第1項、第255
    條第1項第2款定有明文。又原告於第二審為訴之追加，苟其
    請求之基礎事實同一者，即非法所不許。所謂請求之基礎事
    實同一，係指變更或追加之訴與原訴之主要爭點有其共同性
    ，各請求利益之主張在社會生活上可認為同一或關連，而就
    原請求之訴訟及證據資料，於審理繼續進行在相當程度範圍
    內具有同一性或一體性，得期待於後請求之審理予以利用，
    俾先後兩請求在同一程序得加以解決，避免重複審理，進而
    為統一解決紛爭者，即屬之」（最高法院90年度台抗字第2
    號裁定參照）。經查：
  1.本件上訴人於原審本於侵權行為損害賠償等法律關係，請求
    被上訴人連帶給付新臺幣（下同）4,483,287元本息，原審
    全部駁回上訴人之請求，上訴人就其敗訴之3,117,322元本
    息部分上訴，嗣於民國（下同）99年11月23日具狀為訴之追
    加（擴張）應受裁判之上訴聲明請求金額為4,483,287元本
    息，又於100年3月15日具狀減縮上開上訴聲明請求金額為4,
    429,309元（下稱系爭貨款，見本院卷第2、47、144頁），
    核皆屬追加（擴張）及減縮訴之聲明，依上說明，並無不合
    ，應予准許。
  2.又上訴人於原審起訴時僅主張就遭被上訴人之被繼承人張輝
    石侵占代收系爭貨款情事，依侵權行為、不當得利、繼承等
    法律關係，訴請被上訴人等負連帶給付責任，嗣上訴人不服
    原審判決而向本院提起上訴後，上訴聲明又追加依民法第54
    1條第1項之委任關係而為請求張輝石任內違背委任侵占上開
    貨款金額之損害賠償（見本院卷第114頁），核上訴人所據
    以請求之基礎社會事實均屬同一，依上說明，係屬應受判決
    事項之追加，亦應予准許。
貳、實體部分：
一、上訴人主張：被上訴人張陳雪珠、張益瑞、張益祥及張益斌
    之被繼承人張輝石於91年7月1日至97年5月26日擔任伊岸內
    分社經理期間，利用其向客戶收取飼料貨款之機會，指示客
    戶將貨款匯入其所有之第一銀行鹽水分行000-00-000000號
    帳戶（下稱一銀帳戶）後，未全數轉匯入伊之岸內分社帳戶
    ，而將部分貨款侵占為己有。伊於97年8月間發覺有異，經
    向客戶進行拜訪及相關查帳後，始知悉張輝石之業務侵占犯
    行，且被上訴人張益瑞向伊自認其父張輝石任職期間即有如
    此行為，又伊將張輝石之前揭銀行存摺與上訴人之岸內分社
    存摺交叉比對之結果，張輝石任內侵占客戶給付之貨款，至
    96年6月30日止為4,483,287元，是依民法第184條第1項規定
    ，張輝石自應負侵權行為之損害賠償責任，惟因張輝石已於
    97年5月26日死亡，被上訴人均為張輝石之繼承人，則依民
    法第1148條第1項、第1153條第l項規定等，被上訴人自應對
    伊負連帶賠償之責。又倘認張輝石上開帳戶未匯還予伊之款
    項，非張輝石之業務侵占所得者，則伊仍得依民法第181條
    不當得利之規定及前揭繼承之相關規定，請求被上訴人張陳
    雪珠等4人連帶返還該利益；並聲明求為判決：(1)被上訴人
    應連帶給付伊4,483,287元，及自訴狀繕本送達翌日起至清
    償日止，按年利率5%計算之利息（經原審駁回上訴人全部請
    求，上訴人不服提起上訴，並於本院追加依委任之法律關係
    請求上開追加暨減縮後之金額4,429,309元之系爭貨款。上
    訴人上訴聲明：(一)原判決廢棄。(二)上開廢棄部分，被上訴人
    應連帶給付上訴人系爭4,429,309元本息。則就上訴人減縮
    部分，業經確定在案。被上訴人對上訴人之上訴，答辯聲明
    ：上訴及追加之訴均駁回）。
二、被上訴人則以：系爭貨款係被上訴人張益瑞收取，且已由張
    益瑞全部匯款繳交予上訴人之事實，已據上訴人於原審自認
    在卷，並有上訴人之繳款通知單、及顯示貨款已清償之電腦
    存檔資料可證。上開張益瑞就其已收貨款，依民法第321條
    指定應抵充之債務繳交予上訴人，依法已生清償效力。縱未
    清償，則上訴人仍獲有系爭貨款金額之不當得利，被上訴人
    主張以其抵銷之，上訴人本件請求，均無理由等語，資為抗
    辯。
三、兩造不爭執事項：
  (一)至96年6月30日以前，上訴人岸內分社經理係由被上訴人之
    父（即被繼承人）張輝石擔任，負責代理上訴人銷售飼料給
    客戶等事宜。
  (二)張輝石於97年5月26日過世，被上訴人均為其繼承人。
  (三)張輝石於擔任岸內分社經理期間，對貨款有部分收取現金、
    有部分指示客戶將貨款匯入其所有之一銀帳戶內（見本院卷
    第43頁背面）。
四、得心證理由：
    上訴人主張張輝石為其岸內分社之經理，任內曾將部分貨款
    侵占為己有，被上訴人均為張輝石之繼承人，爰請求被上訴
    人應連帶給付系爭貨款本息，惟為被上訴人所否認，並以系
    爭貨款已全數繳回清償，或縱未清償，則上訴人獲有系爭貨
    款之不當得利，被上訴人主張抵銷等語置辯，經查：
  (一)上訴人主張：系爭貨款為上訴人銷售客戶之飼料貨款，為張
    輝石任職上訴人岸內分社經理期間，利用其向客戶收取飼料
    貨款之機會，指示客戶將貨款匯入其所有之一銀帳戶後，侵
    占部分貨款而未繳回，被上訴人張益瑞接任其岸內分社經理
    職務後，當然亦需向客戶收取貨款繳回予上訴人，是張益瑞
    所繳回之貨款，係依據渠與上訴人間契約關係所需交還之貨
    款等情，有上訴人提出之「截至96年6月底張輝石收取飼料
    用戶款與存入岸內分社款差異對照表及張輝石取飼料款實際
    尚未收款部分明細」表（見本院卷第149、150頁）、張益瑞
    「內帳」所載客戶（蔡進恭等）訂貨資料暨價金表及繳款通
    知單等可據（外放）云云，惟為被上訴人否認，被上訴人張
    益瑞抗辯稱：系爭貨款都已繳回等語。
  1.經查：被上訴人張益瑞與其被繼承人張輝石任職上訴人岸內
    分社經理職務時，即負責客戶之訂貨、送貨及收款，為上訴
    人於本院所直承可按，有本院言詞辯論筆錄可據（見本院卷
    第287頁背面）；次按上訴人本院言詞辯論時固主張上訴人
    岸內分社與客戶之結帳方式，為出貨後30至45天結帳等情（
    見同上卷頁），惟被上訴人張益瑞到庭辯稱：收回之錢包含
    運費，不是收回的錢就要繳回總社，我們要整理之後才繳回
    總社，所以日期會延後；上訴人11月23日書狀附件第一筆江
    輝三的5月22日之貨款53,050元，是在7月23日匯入上訴人帳
    戶。第二筆7月31日繳回。．．伊等也有調別家之貨物，不
    是只有台糖（指上訴人）之飼料，去收錢回來要先支付別家
    帳款，伊等要把全部錢收回來再分配出去，要以傳票來區分
    是由伊寫的或者是張輝石寫的。收回來之錢，都有繳回去等
    語（見本院卷第122頁背面、129至130頁），並有上訴人岸
    內分社供配品繳款通知單、被上訴人核對飼料客戶、提貨日
    期、數量、單價金額、繳入上訴人帳戶時間之附表可據（見
    本院卷第189至224頁）；顯見被上訴人張益瑞於任職經理時
    之結帳時間，有在1個月左右即已結帳完竣、有在2個月左右
    始行結帳完畢不等，大約均在客戶提貨後1至2個月期間情形
    結帳完畢相符，並無虛列。
  2.又系爭貨款，已據上訴人於原審直承張輝石任職期間款項是
    有缺口，所以張益瑞事後才拿收的錢去填補，．．資金缺口
    形式上已補足了等語明確（見原審卷第238頁背面）；上訴
    人於本院亦直承系爭貨款帳面已列清償等情（見本院卷第18
    5頁背面），顯示此部分，張輝石積欠之系爭貨款業已代收
    並清償完竣，而以上訴人自己所提出之「提貨、收回備查單
    」之有關帳目（記載訂購日、提貨單號、列帳日、大宗飼料
    、單價、公噸『貨量』、金額、收回單號、收回日期、收回
    金額、未收金額）等（見原審卷第186至237頁、本院卷第58
    至101頁），比對上訴人所提出之「截至96年6月底張輝石收
    取飼料用戶款與存入岸內分社款差異對照表及張輝石取飼料
    款實際尚未收款部分明細」表（見本院卷第149、150頁）內
    有關「侵占金額明細（證物：飼料提貨驗收清單）」欄所示
    之交易資料，均未顯示本件系爭貨款並未清償而遭受侵占情
    形無訛。
  3.上訴人於本院直承其岸內分社前此有關系爭貨款交易模式，
    其中關於交易流程中收取客戶貨款清償債務之證明文件，並
    未另有其他會計、出納作帳之收入傳票（收據），而僅由被
    上訴人張益瑞所製作相關之傳票資料，此並有張益瑞製作之
    內帳、上訴人岸內分社供配品繳款通知單等可稽（見本院卷
    第51頁、外放本院卷附件）。可見依慣例，被上訴人張益瑞
    乃至其被繼承人張輝石均係由其一人獨自負責收帳，並制作
    帳單、收入傳票，以繳付上訴人；而上訴人收取系爭貨款方
    面，均有張益瑞、張輝石製作之收入傳票、岸內分社供配品
    繳款通知單附卷可憑（見原審卷第124至151頁、本院卷第19
    5至224頁），難認被上訴人暨其被繼承人張輝石有何違背上
    開交易慣例情節。再查，被上訴人亦提出交叉比對上訴人岸
    內分社供配品繳款通知單暨相關之附表，其上並有客戶江輝
    三等指定繳交之貨款數量、單價、金額經出納、製表人張益
    瑞蓋印等記載（見本院卷第148、189頁至224頁），與上訴
    人所主張「截至96年6月底張輝石收取飼料用戶款與存入岸
    內分社款差異對照表及張輝石取飼料款實際尚未收款部分明
    細」並無不符（見本院卷第149、150頁），可見被上訴人張
    益瑞之抗辯系爭貨款都已繳回等情，並無不實。上訴人之主
    張張輝石任內有取飼料款實際尚未清償部分，並無足採。
  (二)次查，被上訴人張益瑞另案於本院99年度上易字第395號（
    刑事）侵占案件中，經上訴人提起刑事附帶民事訴訟請求損
    害賠償，就「原告（即上訴人）起訴主張：被告張益瑞自96
    年7月25日起，受雇原告．．其任職至97年9月15日止，趁其
    向如附表一所示客戶收取貨款之便，．．侵占如附表一所示
    之金額共10,142,132元，爰依侵權行為之法律關係，訴請被
    告給付上述侵占金額及法定遲延利息等語，．．原告主張被
    告於附表一所示時間，先後侵占貨款共10,142,132元之事實
    ，於本院審理中業經被告自認在卷，．．堪認原告之主張為
    真實可採。．．本件被告所涉業務侵占部分，本院刑事判決
    僅認定被告侵占如附表二所示共9,256,827元貨款，其餘部
    分．．因未經起訴，不在刑事判決所得審判及認定成立犯罪
    之範圍。從而原告依據侵權行為之法律關係，請求被告給付
    原刑事判決認定之9,256,827元侵占金額及自起訴狀送達翌
    日即99年7月30日起至清償日止，按週年利率百分之5計算之
    利息，洵屬正當，應予准許。．．」，有本院99年度重附民
    字第55號刑事附帶民事訴訟判決附卷可稽（見本院卷第269
    至284頁），且為兩造所不爭。上訴人固主張被上訴人張益
    瑞實際上所收取之貨款為其自己所銷售應收取的貨款，不能
    去抵充其父張輝石之貨款，被上訴人收回來的帳要沖後面的
    帳目等語，惟被上訴人究收取何人、何筆貨款以抵充其父欠
    款一情，並未據上訴人主張及舉證以實其說，所為主張已難
    遽信；且被上訴人張益瑞侵占部分已經本院另案於本院99年
    度上易字第395號判決判命給付上訴人9,256,827元本息在案
    ，已如上述，如依上訴人之主張張益瑞以事後收取客戶之貨
    款先沖張輝石之帳款，則其中即有相當於系爭貨款之金額實
    係經張益瑞用以清償張輝石之本件系爭貨款者，何以未經上
    訴人於上開給付判決訴訟中予以扣除，而仍全額對張益瑞請
    求返還，如此豈不自相矛盾。本件系爭貨款既經清償，已如
    上述，縱被上訴人之被繼承人張輝石未履行，而由張益瑞接
    續任職經理履行清償，並經上訴人收受系爭貨款。上訴人否
    認業已清償，主張被上訴人張益瑞任職後所繳回之貨款，並
    非為填補張輝石侵占之貨款，尚有未清償之系爭貨款云云，
    委無足採。
  (三)又按「依債務本旨，向債權人或其他有受領權人為清償，經
    其受領者，債之關係消滅。」民法第第309條第1項有明文。
    復按「侵權行為賠償損害之請求權，以受有實際損害為成立
    要件，若絕無損害亦即無賠償之可言。」（最高法院19年上
    字第363號判例參照）、再按「依不當得利之法則請求返還
    不當得利，以無法律上之原因而受利益，致他人受有損害為
    其要件，．．」（最高法院61年台上字第1695號判例參照）
    。查，系爭貨款債權，既經張益瑞繳交予上訴人收受清償完
    竣，如前所述，足認該系爭貨款債權已因清償而消滅，上訴
    人自無債權存在求，或藉以主張債權受不法侵害（或有何不
    當得利之損害）等之情形。上訴人主張系爭貨款遭侵占暨侵
    權行為（暨不當得利部分之損害）事實，未據舉證以實其說
    ，自不足採。從而，上訴人依侵權行為、不當得利、繼承等
    法律關係並追加委任關係，就遭被上訴人之被繼承人張輝石
    侵占之系爭貨款債權，請求被上訴人連帶給付，均有未合；
    況系爭貨款既係被上訴人之被繼承人張輝石基於委任法律關
    係而代收，原非無法律上之原因，則上訴人之依不當得利請
    求被上訴人依繼承關係給付上訴人，尤有未合，均非有據。
五、綜上所述，被上訴人抗辯系爭貨款（含擴張部分）均已繳回
    等情，並無不合；上訴人之主張系爭貨款為張輝石已收取未
    繳回之侵占金額云云，並不足採。從而，上訴人依侵權行為
    、不當得利、繼承等法律關係，請求被上訴人連帶給付系爭
    貨款本金及法定遲延利息（含擴張部分），均非可取，為無
    理由，應不准許。原判決（除上訴人減縮之部分業經確定外
    ）駁回上訴人此部分之請求及假執行之聲請，經核於法並無
    不合。上訴論旨指摘原判決不當，求予廢棄改判，為無理由
    ，應駁回其上訴。又上訴人於本院追加依委任關係請求系爭
    貨款，對其追加之請求權有何損害、或有代收客戶款項未經
    清償（暨遭侵占）部分，無法舉證以實其說，則上訴人此部
    分訴之追加，即非有據，為無理由，應予駁回。又因追加之
    訴既經駁回，則該部分假執行之聲請，亦因失所附麗而併應
    駁回。
據上論結，本件上訴及追加之訴均為無理由，依民事訴訟法第44
9條第1項、第78條，判決如主文。
中    華    民    國   100    年    6     月    28    日
                  民事第二庭  審判長法  官  陳光秀
                                    法  官  李文賢
                                    法  官  莊俊華
上為正本係照原本作成。
如不服本判決，應於收受送達後20日內向本院提出上訴書狀，其
未表明上訴理由者，應於提出上訴後20日內向本院補提出理由書
狀（均須按他造當事人之人數附繕本）上訴時應提出委任律師或
具有律師資格之人之委任狀；委任有律師資格者，另應附具律師
資格證書及釋明委任人與受任人有民事訴訟法第466條之1第1項
但書或第2項（詳附註）所定關係之釋明文書影本。如委任律師
提起上訴者，應一併繳納上訴審裁判費。
中    華    民    國   100    年    7     月    1     日
                                    書記官  吳銘添
【附註】
民事訴訟法第466條之1：
(1)對於第二審判決上訴，上訴人應委任律師為訴訟代理人。但上
  訴人或其法定代理人具有律師資格者，不在此限。
(2)上訴人之配偶、三親等內之血親、二親等內之姻親，或上訴人
  為法人、中央或地方機關時，其所屬專任人員具有律師資格並
  經法院認為適當者，亦得為第三審訴訟代理人。
民事訴訟法第466條之2第1項：
  上訴人無資力委任訴訟代理人者，得依訴訟救助之規定，聲請
  第三審法院為之選任律師為其訴訟代理人。